最高法院民事判決　　　　　　　　　　　　　　　八十七年度台上字第二九七八號
　　上 訴 人　官大楨
　　被上訴人　官大榮
　　　　　　　詹春美
右當事人間請求損害賠償事件，上訴人對於中華民國八十七年三月二日台灣高等法院
花蓮分院第二審判決（八十六年度上字第二一號），提起上訴，本院判決如左：
    主  文
原判決除假執行部分外廢棄，發回台灣高等法院花蓮分院。
    理  由
本件上訴人主張：伊安設灌溉台東縣池上鄉○○段八五－一五二、八五－一五三號土
地（下稱八五－一五二、八五－一五三號土地）種植水稻之水管，通過毗鄰被上訴人
官大榮所有同段一九五六號土地（下稱一九五六號土地）上下，官大榮及其妻即被上
訴人詹春美於民國八十四年八月十三日、十四日，共同毀損上開通過一九五六號土地
上下之水管，致伊無法灌溉種植水稻，自應連帶回復原狀，並賠償伊不能種植水稻之
損失等情，求為命被上訴人連帶(一)、將伊設置在一九五六號土地上下灌溉水管回復原
狀，使八五－一五二、八五－一五三號土地通水灌溉，(二)、給付伊新台幣（下同）一
百二十三萬九千二百九十三元及自八十四年八月十四日起算之法定利息，(三)、自八十
五年七月一日起每年兩期，於每年十一月三十日、六月三十日，各給付伊三十萬五千
元至上開水管回復原狀通水為止，及自各遲延之日起之法定利息之判決（上訴人於第
一審請求被上訴人(一)、將長四公尺、直徑四英吋、厚度二公厘、已使用二十年之水管
五十支，埋在地下相同長度、直徑、厚度四公厘之水管一支均回復原狀，(二)、給付伊
一百二十二萬二千四百元及自八十四年八月十四日起算之法定利息，(三)、清償期逾八
十五年六月底時，每年兩期，每期給付伊三十萬五千元及其法定利息〔見第一審附民
字卷一頁背面、二頁正面、訴字卷一二頁背面、五七頁背面、七五頁正面〕，經第一
審判命被上訴人連帶給付長四公尺、直徑四英吋、厚度二公厘、已使用二十年之水管
十支，及相同長度、直徑、年限、厚度四公厘之水管一支，而駁回上訴人其餘請求，
被上訴人對於其敗訴部分未聲明不服，上訴人嗣於原審更正、擴張聲明如上）。
被上訴人則以：被上訴人官大榮僅毀損上訴人之水管六支，被上訴人詹春美並未在現
場，上訴人無權占用官大榮之土地，且怠於耕作，不得請求賠償等語，資為抗辯。
原審維持第一審所為上訴人敗訴部分之判決，駁回其上訴，係以：查上訴人聲明，被
上訴人應連帶將伊原設置在坐落一九五六號土地上下灌溉水管回復原狀，其方法為在
該土地上下敷設寬十公分之塑膠管各一支，位置如原判決附圖Ａ至Ｂ點長一○六公尺
，經原審勘驗現場，僅有三處被破壞而斷裂或破損之痕跡，而上訴人未就其中某特定
斷裂處回復原狀之方法、位置及範圍為明確之聲明，且就埋設該土地下之水管遭被上
訴人破壞，亦未舉證證明之，而上開水管已老舊不堪使用，此項請求對上訴人並無實
益，顯以損害被上訴人為主要目的，自有未合。又上訴人所有之八五－一五二、八五
－一五三號土地，並非必須經過官大榮所有一九五六號土地始得灌溉，縱上訴人主張
被上訴人破壞灌溉水管，而致荒蕪屬實，被上訴人之行為與上訴人所生損害，即無相
當因果關係，上訴人請求被上訴人賠償其未種植水稻之損害，亦不應准許等詞，為其
判斷之基礎。
查上訴人關於回復原狀之請求，在原審於八十七年二月二十四日言詞辯論時聲明：「
被上訴人應連帶將上訴人設置於一九五六號土地上下灌溉水管回復原狀，使八五－一
五二、八五－一五三號土地通水灌溉」（見原審卷一二七頁、一二八頁正面、三二頁
背面）。而其於八十六年九月十日提出補正狀之聲明為：「被上訴人應連帶將上訴人
原設置於一九五六號土地上下灌溉水管回復原狀，其方法為在上開土地上下敷設寬十
公分之塑膠管各一支，位置如其附圖Ａ至Ｂ點長一○六公尺」（見原審卷七三頁、七
四頁）。則上訴人在原審有關回復原狀之聲明前後不盡相符，而有欠明瞭，原審審判
長未依民事訴訟法第一百九十九條第二項規定行使闡明權，違背其闡明義務，遽就上
訴人於言詞辯論所未陳述之上開補正狀之聲明逕為判決，其此部分訴訟程序即有重大
瑕疵，而基此所為之判決，亦屬違背法令。次查官大榮於第一審自認其毀損上訴人之
六支水管，地上五支，地下一支云云（見第一審訴字卷一三頁背面、七五頁背面），
而上開毀損之水管似在上訴人前述回復原狀之聲明範圍內，原審未說明上開自認何以
不足採取之理由，遽認上訴人未就如原審判決附圖Ａ至Ｂ點長一○六公尺中某特定斷
裂處回復原狀之方法、位置及範圍為明確之聲明，又未舉證證明其地下之水管遭被上
訴人破壞，進而為上訴人不利之判斷，亦欠允洽。末查證人吳武男於原審證稱，伊約
於七十八年間耕作八五－一五二、八五－一五三等土地，耕作三年，水管遭被上訴人
敲壞，伊怕接管麻煩，就不再耕作；上訴人隨即陳稱，該證人所述時間有錯誤各等語
（見原審卷一一四頁正、背面）。果爾，吳武男之證言即有進一步調查澄清之必要，
且上開土地似係靠被上訴人敲壞之水管灌溉。又查官大榮前以上訴人無權占有為由，
訴請上訴人將設置在一九五六號土地上下之管線拆除，並將土地返還伊，經台灣台東
地方法院八十五年度東簡字第一六○號判決認定，上訴人之土地四週確無灌溉之溝渠
，依民法第七百八十六條規定，官大榮有忍受上訴人設置上開水管之義務，而駁回官
大榮之訴，有該判決可稽（見原審卷三六頁至三八頁）。原審遽認上訴人回復原狀之
請求無實益，八五－一五二、八五－一五三號土地非必須經過一九五六號土地之水管
始得灌溉，亦嫌率斷。上訴論旨，指摘原判決不當，聲明廢棄，非無理由。
據上論結，本件上訴為有理由。依民事訴訟法第四百七十七條第一項、第四百七十八
條第一項，判決如主文。
中      華      民      國    八十七    年     十二     月     十八     日
                              最高法院民事第二庭
                                  審判長法官  曾  桂  香
                                        法官  劉  延  村
                                        法官  徐  璧  湖
                                        法官  劉  福  聲
                                        法官  黃  秀  得
      右正本證明與原本無異
                                              書  記  官
中      華      民      國    八十七    年     十二     月    三十一    日
